最高法院刑事裁定　　　　　　　　　　111年度台抗字第581號
抗　告　人　張耀元




代　理　人　陳憲裕律師
　　　　　　詹義豪律師
上列抗告人因妨害性自主案件，不服臺灣高等法院中華民國 111
年3月16日駁回聲請再審及停止刑罰執行之裁定（110年度侵聲再
字第36號），提起抗告，本院裁定如下：
    主  文
原裁定撤銷，應由臺灣高等法院更為裁定。
    理  由  
一、按聲請再審權人依刑事訴訟法第420條第1項第6 款之原因聲
    請再審，其聲請有無理由，僅係再審程序開啟之條件，並非
    直接變動原判決結果，所提出之新事證，僅依「自由證明」
    認有動搖原判決確定事實可能性，即符合開始再審要件，無
    須達到確信程度之必要。此與審判程序關於犯罪構成事實之
    認定，須經「嚴格證明」已達確信程度者不同，應予區辨。
    是判決確定後，聲請再審權人以判決確定前未踐行之鑑定方
    法或技術，委請具特別知識經驗之人，就原有證據為鑑定結
    果，為受判決人之利益，以發現足受有利判決之新證據為由
    ，聲請再審若具有「新規性」，經單獨或與先前之證據綜合
    評價結果，亦具有「確實性」，即無不可。且以主張新事證
    為聲請再審事由者，對於新事證是否具備「確實性」，取決
    於證據證明之作用，同法第429條之3第1項、第2項另規定：
    「聲請再審得同時釋明其事由聲請調查證據，法院認有必要
    者，應為調查。法院為查明再審之聲請有無理由，得依職權
    調查證據」，賦予再審聲請人得釋明再審事由所憑之證據及
    其所在，同時請求法院調查之權利，且明定法院為查明再審
    之聲請有無理由，得依職權調查證據。法院對於鑑定之客觀
    公正性或鑑定人之適格或鑑定之方法或技術，倘仍存有疑義
    ，自可於再審聲請程序中，依職權或依聲請，傳訊鑑定人瞭
    解或為相當之調查，資以認定。又刑法第225條第1項乘機性
    交罪成立之要件，於被害人酒後之情形，雖非以其之酒醉程
    度達至昏迷、呆滯、木僵、甚至呼吸中樞麻痺等情為必要，
    但仍須客觀上已達「無同意性交之理解，或無抗拒性交之能
    力」之程度，方足當之。
二、本件抗告人甲○○對於原審法院109年度侵上更一字第9號確
    定判決（下稱原判決。抗告人提起上訴，經本院110 年度台
    上字第4572號判決，從程序上予以駁回），乃提出刑事再審
    聲請狀之附件（再證2至4）、刑事再審補充理由狀之附件（
    再證8）、刑事再審補充理由 (二)狀附件（再證10、11）之
    證據即原裁定理由欄一、聲請再審意旨 (一)至 (六)所示列
    為新證據，另聲請函詢台灣婦產科醫學會台婦醫字第000000
    號函之經過，及傳喚證人馬辛一、李錦明、周潤德、葉強。
    依刑事訟訴法第420條第1項第6 款規定，聲請再審及停止刑
    罰執行，原裁定則以抗告人聲請再審無理由，併就其聲請停
    止刑罰執行，予以駁回。固非無見。
三、惟查：
(一)原判決論抗告人犯乘機性交罪，係以原判決第一審對「沛盈
    酒窖監視器光碟、路口監視器光碟、唯客樂飯店監視器光碟
    （下稱監視器光碟）」之勘驗，顯示告訴人A 女（人別資料
    詳卷）離開沛盈酒窖前往唯客樂飯店過程中，確有雙膝彎曲
    、身體前傾、腳步搖晃不穩、行動無法自主，須靠人攙扶、
    牽引或倚靠櫃檯始能站立或行走，且於步出飯店電梯時亦有
    撞及電梯門之舉止等情，因認告訴人進入唯客樂飯店房間時
    處於「酒醉、意識不清狀態」為告訴人指述之主要補強佐證
    （見原裁定第6 頁）。該監視器光碟，係屬證明力較供述證
    據具有優勢之客觀性證據，惟能否補強告訴人之指述，繫於
    其影像所呈現客觀事實，是否符合告訴人進入唯客樂飯店房
    間時確處於「酒醉、意識不清」狀態之判斷。而上開勘驗，
    顯示告訴人於進唯客樂飯店房間前並無呈現需人扛、拖、搬
    運之意識狀態。在飯店房間內所發生，無第三目擊者。則告
    訴人酒後是否因「酒醉、意識不清狀態」，並達「無同意性
    交之理解，或無抗拒性交之能力」之程度，以更嚴謹方法對
    屬客觀證據之監視器光碟之調查，自屬重要。倘上開判決確
    定後就監視器光碟鑑定之客觀事實，在支持原判決所認定之
    「告訴人進入飯店房間時處於酒醉、意識不清狀態」之判斷
    上，生有疑義，即難謂對告訴人指述之可信性判斷無影響。
    至於該監視器光碟所呈現事實釐清而認已無疑慮後，再經由
    單獨或與先前之證據綜合評價結果，是否足認已具「確實性
    」，則屬另一問題，不容混淆。
(二)原裁定說明：抗告人聲請再審提出社團法人台灣神經外科醫
    學會民國110年8月29日(110)神外醫辛字第139號鑑定書（下
    稱鑑定書一）及同年9 月16日(110)神外醫辛字第142號鑑定
    書（下稱鑑定書二）為新證據。依鑑定書一所載，意識狀態
    之評估本需依據受測者之眼神、動作與言語進行評估，然該
    鑑定報告僅以對於光碟影像之「片面判讀」，無視原判決第
    一審對監視器光碟勘驗之結果及認定，遽認告訴人當時意識
    評估為清醒具警覺性Alert(具警覺性）/Clear（清醒），且
    昏迷指數為15分（滿分），顯與原判決對光碟影像之勘驗不
    符。另鑑定書二忽略：其所附「血液中酒精濃度與酒醉程度
    及可能呈現之症狀關係表」及「血液中酒精濃度含量（ BAC
    ）圖表」中之症狀及影響，多有非僅憑監視器光碟影像即可
    判定之情及原判決第一審勘驗之結果及認定（即依告訴人舉
    止，顯非僅微醉及血中濃度為0.05% 以下）。該等鑑定書所
    載，無法對原判決認定之犯罪事實產生合理懷疑，不足以動
    搖原判決，為其駁回再審聲請之部分理由（見原裁定第7 至
    10頁）。依此說明，原判決係以「勘驗」監視器光碟為其證
    據調查方法，即由法官在法庭上以對監視器光碟影像中告訴
    人「動作」之觀察紀錄為判斷。依勘驗結果，顯示包括「雙
    膝彎曲、身體前傾、腳步搖晃不穩、行動無法自主、須靠人
    攙扶、牽引或倚靠櫃台、步出飯店電梯時有撞及電梯門之舉
    止」等情，所觀察事項係以影像中人手、足、身體之肢體動
    作為判斷依據。然鑑定書一亦同以監視器光碟影像中告訴人
    「動作」之觀察紀錄為判斷，鑑定結果卻認：「步伐平穩，
    並無無法自行行走之跡象」、「意識清楚、站立穩定，表示
    兩側下肢肌力正常（五分）」、「另外一對男士女士走向櫃
    檯辦理退房手續，原告女士有轉頭注視（注意力 attention
    ），表示對周遭環境有辨別能力」、「走向電梯，步伐稍有
    踉嗆，但仍自主行走，自行步入電梯」、「電梯門打開後，
    ……步伐略顯急促，有撞擊原告女士右側之電梯門……，但
    仍獨立自由行走，還自己找到所訂房間之走道，繼續行走（
    顯示有定向力orientation、判斷力judgement、記憶力memo
    ry）。表示並無對當時之時、地、物之判定有障礙」等情（
    見原審卷一第52、53頁）。此與依監視器光碟影像中告訴人
    「動作」之觀察，所紀錄之事實顯互有歧異。以上開鑑定與
    原判決第一審之勘驗，在事實認定之結果有所歧異，而為上
    開鑑定不具確實性之部分理由，已有未洽。又就該鑑定無視
    或忽略原判決第一審對監視器光碟勘驗之結果，何以該鑑定
    即不具確實性，並未說明其憑以認定之理由，亦有理由不備
    之違法。
(三)依上開說明，就原有證據所為上開鑑定、勘驗，均同以檢視
    監視器光碟中告訴人影像之行為舉止，為判讀方法，其結果
    及認定卻有明顯差異。原審對上開鑑定之公正性，或鑑定人
    之適格，或鑑定方法或技術，倘存有疑義，於再審聲請程序
    中，本可傳訊鑑定人瞭解或為相當之調查。縱認無傳訊鑑定
    人必要，對此明顯之歧異，為求慎重及檢視該鑑定可信度潛
    在誤差之可能性，亦非不可再對該監視器光碟重為勘驗、比
    對，就前開之鑑定、勘驗，孰之判斷較貼近真實而可信，並
    檢視該監視器光碟影像所呈現告訴人之行為舉止，是否堪可
    認定告訴人當時意識已陷於「酒醉、意識不清」狀態，致受
    性侵時處於「不能或不知抗拒」之判斷是否正確無誤。原裁
    定未完備此程序後，再為前開鑑定報告可採與否之判斷，以
    決定是否維持前開法院之勘驗結果，已嫌速斷。且對上開鑑
    定之結論與鑑定報告所載鑑定技術或方法，是否存在矛盾之
    情形，未傳喚鑑定人作說明或為其他調查，逕認定存在矛盾
    而不予採信。有應調查之證據而未予調查之違法。
(四)鑑定書一雖未敘及鑑定人係以如何之觀察方法為監視器光碟
    之判讀，然已明確記載意識狀態之評估，若有「自主動作」
    即可認定為滿分。就該「自主動作」之判讀，除觀察「動作
    」外，是否尚須就「眼神、言語」一併判讀，方可認定？若
    僅以告訴人在監視器光碟中「動作」為依據，能否精準為「
    自主動作」之評估？鑑定人判讀監視器光碟，所觀察範圍究
    竟如何？均尚未明確。攸關鑑定人是否僅為「片面解讀」監
    視器光碟之認定。抗告人於原審已聲請傳訊鑑定人調查。原
    裁定就此未為調查，遽認該鑑定係鑑定人「片面解讀」，已
    有未合。又鑑定書一就唯客樂飯店監視器光碟（1月13 日凌
    晨1時31 分）之鑑定結果，係「電梯門打開後，男前女後。
    原告女士步伐略顯急促，有撞擊原告女士右側之電梯門……
    ，但仍獨立自由行走，還自己找到所訂房間之走道，繼續行
    走。」（見原審卷一第53頁）與原判決第一審之勘驗結果係
    「畫面左側之電梯門開啟，被告與A女走出電梯，A女手握被
    告左手，跟隨其行走，A 女步出電梯時身體左側向左撞及左
    側電梯門，後身體晃向畫面左方。二人先朝畫面右側移動，
    復僅走往畫面右上方之走廊並離開監視器畫面。」（見原審
    卷一第172至173頁）關於告訴人在電梯門打開後，是否仍能
    獨立自由行走，並由其自己找到所訂房間之走道，繼續行走
    之情節，兩者觀察結果有所不同。因此時係屬最接近案發時
    、地，且距離開沛盈酒窖亦有時間與空間差距，告訴人是否
    顯示「獨立自由行走、自己找到所訂房間之走道」自與上開
    鑑定所認「（顯示有定向力orientation、判斷力judgement
    、記憶力memory）。表示並無對當時之時、地、物之判定有
    障礙」與原判決所認「酒醉、意識不清」之判斷是否正確無
    誤攸關。原裁定就鑑定書一之鑑定結果是否足以動搖原判決
    確定事實可能性，並未作判斷，就此部分是否可採，亦未為
    說明。自有應調查之證據而未予調查及理由不備之違法。
四、以上，或為抗告意旨執以指摘，或係本院得依職權調查之事
    項，應將原裁定撤銷，為維護抗告人之審級利益，由原審法
    院更為適法之裁定。
據上論結，應依刑事訴訟法第413條前段，裁定如主文。
中    華    民    國    111   年    9     月    14    日
                  刑事第六庭審判長法  官  李  英  勇  
                                  法  官  鄧  振  球  
                                  法  官  楊  智  勝  
                                  法  官  邱  忠  義  
                                  法  官  洪  兆  隆  
本件正本證明與原本無異
                                  書記官
中    華    民    國    111   年    9     月    16    日